【裁判字號】    99,上訴,3135
【裁判日期】    991110
【裁判案由】    妨害自由
【裁判全文】
臺灣高等法院刑事判決                99年度上訴字第3135號
上  訴  人  臺灣臺北地方法院檢察署檢察官
上  訴  人
即  被  告  甲○○
選任辯護人  陳繼民  律師
上  訴  人
即  被  告  丁○○
被      告  乙○○
上列上訴人因被告妨害自由案件，不服臺灣臺北地方法院98年度
訴字第1939號，中華民國99年6 月10日第一審判決（起訴案號：
臺灣臺北地方法院檢察署98年度偵字第23402、24685號），提起
上訴，本院判決如下：
    主  文
原判決關於甲○○、丁○○妨害自由暨甲○○定執行刑部分均撤
銷。
甲○○、丁○○被訴妨害自由部分無罪。
其他上訴駁回。
    事  實
一、緣甲○○因配偶乙○○向其坦承與公司主管丙○○有染，致
    乙○○多次自殘、自殺，並嚴重影響家庭生活，嗣於民國97
    年5 月14日16時30分許，甲○○陪同乙○○前往臺北縣新店
    市就業服務處謀職時，在臺北縣新店市○○路○○道旁之機
    車道，見丙○○騎車經過該處，乃予攔阻並行質問，過程中
    ，甲○○因不滿丙○○態度，憤而基於傷害他人身體之犯意
    ，持安全帽毆打丙○○，致丙○○受有腦震盪、左臉部、胸
    壁、背、右膝、右上臂等多處挫擦傷等傷害（甲○○所涉前
    開傷害犯行，業經臺灣臺北地方法院判處拘役30日，如易科
    罰金以新臺幣1,000元折算1日確定）。惟二人仍相持不下，
    乃共同搭乘由甲○○友人丁○○所駕駛之BT-0677 號自用小
    客車，前往臺北縣政府警察局新店分局碧潭派出所欲行報案
    ，然因丙○○臉部已有明顯傷勢，乃經警員協調後，先由救
    護車載送丙○○至天主教耕莘醫院（以下稱耕莘醫院，址設
    臺北縣新店市○○路362 號）就醫。同日晚間，甲○○復帶
    同乙○○前往耕莘醫院與丙○○洽談解決事宜，惟雙方未有
    共識，並生齟齲，甲○○因覺氣憤難忍，而基於恐嚇危害安
    全之意思，於同日晚上7 時許，在耕莘醫院急診室門口，向
    丙○○恫稱：「…對不對，那你覺得太多，我不是把刀子架
    在你的脖子上叫你就是把300 萬拿出來，不過也不是說不出
    來，只是說我有沒有那個必要」、「不過我這個人我是不怕
    事，我就是爛命一條，反正…」、「我也可講說，他媽的我
    進去，他媽的跟你女兒睡！對不對，那她媽你女兒怎麼怎麼
    樣，…」、「現在可能是沒有啦！說真的啦！我雖不悅（原
    審判決誤繕為「薛不岳」，應予更正），說實在的啦！我也
    沒有那個，也沒看到人啦！我也不知道啦！不過哪一天有時
    候真的是精蟲衝腦的時候，或是夢遊的時候，不知道會發生
    什麼事，啊我也不知道啦…」，高珊珊見狀亦與之基於恐嚇
    之犯意聯絡，在旁附和「你下次跟他女兒睡一下好了，聽說
    處女的很緊」云云，而共同以前開加害丙○○本人及其至親
    身體之事，恫嚇丙○○本人，致其承受精神壓力及安全威脅
    而心生畏懼。
二、案經丙○○訴由臺北縣政府警察局新店分局移請臺灣臺北地
    方法院檢察署檢察官偵查起訴。
    理  由
一、證據能力部分：按被告以外之人於審判外之言詞或書面陳述
    ，除法律有規定者外，不得作為證據，刑事訴訟法第159 條
    第1 項固有明文；惟被告以外之人於偵查中向檢察官所為之
    陳述，除顯有不可信之情況者外，得為證據，同法第159之1
    第2項亦有明定。又依同法第159條之5 規定，被告以外之人
    於審判外之陳述，雖不符同法第159之1條至159之4條規定，
    而經當事人於審判程序同意作為證據，法院審酌該言詞陳述
    或書面陳述作成時之情況，認為適當者，亦得為證據；當事
    人、代理人或辯護人於法院調查證據時，知有第159條第1項
    不得為證據之情形，而未於言詞辯論終結前聲明異議者，視
    為有前項之同意。本判決下列所引用證人林遠志之偵查中之
    證詞，係在偵查中向檢察官所為陳述，經具結擔保其信憑性
    ，並無顯不可信之情況，且於原審99年5 月27日審理時，基
    於證人地位、經合法具結、並賦予被告對質詰問機會之情形
    下而為證述；另證人丙○○、夏清朝之證詞，則均為原審審
    判程序中，基於證人地位、經合法具結、並賦予被告對質詰
    問之機會下所為證述，非屬傳聞證據。其餘被告以外人之審
    判陳述，亦經檢察官、被告及辯護人表示不爭執其證據，並
    同意作為證據使用（見本院99年10月11日準備程序筆錄），
    本院斟酌各該供述作成時之情況，並無違法不當情事，認均
    適當，而有證據能力。又告訴人丙○○所提錄音光碟部分，
    為其本人與被告甲○○、乙○○之對話內容，係其私人錄音
    行為所取得之證據，應受刑法第315條之1與通訊保障及監察
    法之規範，私人違反此規範所取得之證據，固應予排除。惟
    依通訊保障及監察法第29條第3 款之規定「監察者為通訊之
    一方或已得通訊之一方事先同意，而非出於不法目的者，不
    罰」，通訊之一方非出於不法目的之錄音，所取得之證據，
    即無證據排除原則之適用。是告訴人之錄音行為，與擅自盜
    錄他人間非公開談話錄音而涉有刑法第315條之1之妨害秘密
    罪不同，該錄音既非違法取得，復與事實相符，自有證據能
    力（最高法院92年度台上字第2677號、91年度台上字第3713
    號判決同此意旨）。至於被告甲○○雖質疑告訴人所提出其
    與告訴人間之談話內容並非完整，然本案之關鍵錄音均集中
    於告訴人所提出之部分，除所提出之該部分另有節錄或增刪
    之情形外，縱告訴人因其他事由不願提出錄音筆全部錄音內
    容，亦難否定該部分錄音內容之證據能力。是本案告訴人所
    提出之錄音內容縱非雙方談話始末全文，然該部分既經原審
    勘驗在卷，被告甲○○除辯稱係遭告訴人激怒，始為該等言
    語外，就彼等確有前述對話內容亦不爭執，足認該段落之錄
    音內容並無偽造、變造，亦有證據能力。
二、有罪部分：
    (一)被告甲○○因不滿告訴人與其配偶即被告乙○○有染，而
      於97年5月14日晚上7時許，帶同被告乙○○前往耕莘醫院
      急診室門口，欲與告訴人商討解決方式，然因雙方未能達
      成共識，被告甲○○、乙○○竟憤而於前述時、地，以上
      開可能將加害告訴人本人及其至親身體之事，恫嚇告訴人
      ，致告訴人承受精神壓力及安全威脅而心生畏懼之事實，
      業據證人即告訴人指證明確，又告訴人所提錄有被告甲○○、乙○○所為前開恫嚇言詞之錄音光碟，亦經原審勘驗
      在卷，並為被告甲○○、乙○○所是認，有錄音光碟及原
      審勘驗結果（見原審卷第70至73頁）可憑，堪予認定。
    (二)刑法上所稱之「恐嚇」，係指以危害通知他人，使之畏怖
      之行為；至於通知方式，無論係明示之言語、文字、動作
      ，或暗示之危害行為，苟已足使對方理解其意義之所在，
      並因而心生畏怖者均屬之。被告甲○○對告訴人聲稱其「
      不怕事」、「爛命一條」、「他媽的我進去，他媽的跟你
      女兒睡！」、「不過哪一天有時候真的是精蟲衝腦的時候
      ，或是夢遊的時候，不知道會發生什麼事，啊我也不知道
      啦」等話語，由其前後文義綜合觀之，乃對告訴人傳達其
      將來可能對告訴人其女兒之身體施以不法侵害之意，被告
      高珊珊於被告甲○○以上開言語暗示將加害告訴人女兒時
      ，亦附和、強調「你就跟他的女兒睡一下好了！聽說處女
      的很緊」等語，其行為客觀上足以加深惡害通知之效果。
      又告訴人確實被告甲○○及乙○○之前開言詞，感受精神
      壓力及安全威脅而心生畏懼，亦據其證述在卷。至於被告
      甲○○、乙○○所為加害於告訴人女兒之言詞部分，雖係
      以告訴人本人以外之至親為對象，但已足使告訴人心生畏
      懼，尤其基於父母保護子女之立場，雖父母未將子女受恐
      嚇之事轉告子女，但已足使父母本身承受嚴重精神壓力及
      安全威脅，亦應該當恐嚇危害安全罪之構成要件。本案事
      證明確，被告甲○○、乙○○恐嚇犯行堪予認定。
    (三)核被告甲○○、乙○○所為係犯刑法第305 條之恐嚇罪。
      又共同正犯之意思聯絡，並不以事前有所協議為必要，只
      要各行為人於行為當時，基於相互之認識，以自己與他人
      共同犯罪之意思參與者，即同負共同正犯之罪責。被告高
      珊珊見被告甲○○以上開言語暗示將加害告訴人女兒後，
      仍在告訴人面前和稱「你就跟他的女兒睡一下好了！聽說
      處女的很緊。」云云，顯在強調被告甲○○之加害可能，
      以此加強對告訴人之恫嚇效果，顯具共同犯意聯絡與行為
      分擔，應成立共同正犯。原審以被告甲○○、乙○○二人
      恐嚇之事證明確，適用刑法第28條、第305條、第41條第1
      項前段規定，並審酌被告甲○○、乙○○二人在告訴人就
      醫時，在醫院內恫嚇告訴人，使告訴人內心受有之恐懼程
      度非輕；惟念及被告甲○○係因於98年5 月間發現被告高
      珊珊與告訴人之外遇情事，而告訴人在醫院與之談判時，
      亦有出言不遜，被告甲○○、乙○○因而激動失控，致犯
      本罪，又被告甲○○、高珊珊均無前案紀錄，素行尚稱良
      好等情，另考量渠等智識程度、生活狀況等一切情狀，分
      別量處被告甲○○拘役25日、被告乙○○拘役15日，如易
      科罰金均以新臺幣1,000元折算1日。原審該部分認事用法
      並無不合，量刑亦屬允當，檢察官依告訴人請求，以被告
      甲○○、乙○○恐嚇告訴人，造成告訴人生活極大困擾，
      身心受創，終日惶惶不安，每日睡不安枕，坐不安席為由
      ，指摘原審該部分判決量刑過輕，為無理由，應予駁回。
三、無罪部分：
    (一)公訴意旨另以：被告丁○○與被告甲○○係朋友關係，被
      告甲○○因懷疑告訴人丙○○與乙○○有不正常之交往關
      係，而於97年5 月14日16時30分許，在臺北縣新店市○○
      路○○道旁機車道攔阻告訴人，並基於傷害他人身體之犯
      意，持安全帽毆打告訴人，致告訴人受有腦震盪、左臉部
      、胸壁、背、右膝、右上臂等多處挫擦傷等傷害（甲○○
      所涉傷害罪嫌，業經臺灣臺北地方法院判處拘役30日確定
      ），惟被告甲○○仍未善罷干休，見被告丁○○駕車在旁
      等候，即與被告丁○○共同基於剝奪他人行動自由之犯意
      聯絡，夥同到場之其他3 名不詳姓名年籍之男子，憑恃人
      多，以妨害家庭為由將告訴人強押上車，告訴人因見對方
      人多且被毆打受傷，無力反抗，遭被告甲○○、丁○○等
      人以此不法方式剝奪行動自由，經民眾見狀報案，由臺北
      縣政府警察局勤務指揮中心派員查看，始知告訴人遭強押
      至臺北縣政府警察局新店分局碧潭派出所，因認被告甲○○、丁○○所為係犯刑法第302條第1項剝奪他人行動自由
      罪等語。
    (二)按犯罪事實應依證據認定之，無證據不得認定其犯罪事實
      。又不能證明被告犯罪者，應諭知無罪之判決，刑事訴訟
      法第154條第2項、第301條第1項分別定有明文。又事實之
      認定，應憑證據，如未能發現相當證據，或證據不足以證
      明，自不能以推測或擬制之方法，為裁判基礎；且認定不
      利於被告之事實須依積極證據，苟積極證據不足為不利於
      被告事實之認定時，即應為有利於被告之認定。而認定犯
      罪事實所憑之證據，雖不以直接證據為限，間接證據亦包
      括在內，然無論直接證據或間接證據，其為訴訟上之證明
      ，須於通常一般之人均不致有所懷疑，而得確信其為真實
      之程度者，始得據之為有罪之認定，倘其證明尚未達到此
      一程度，而有合理之懷疑存在，無從使事實審法院得有罪
      之確信時，即應由法院為諭知被告無罪之判決（參最高法
      院40年臺上字第86號、30年上字第816號、76年臺上字第4
      986號判例參照）。
    (三)檢察官認被告甲○○、丁○○涉有前開妨害自由罪嫌，無
      非以告訴人之陳述、證人林遠志之證詞及臺北縣政府警察
      局勤務指揮中心受理各類案件紀錄單為主要論據。訊之被
      告甲○○、丁○○二人雖供承於前開時、地，因被告丁○○駕駛車牌號碼BT-0677 號白色自用小客車，搭載被告甲○○及業已受傷之告訴人前往臺北縣政府警察局新店分局
      碧潭派出所，然堅決否認有何剝奪告訴人行動自由之情事
      ，辯稱當日因被告甲○○欲追究告訴人之妨害家庭責任，
      告訴人則遭被告甲○○毆打成傷後，亦有意提出訴追，雙
      方在避免對方逕行離去，難以究責之情況下，決定共同前
      往警察機關報案，因而搭乘被告丁○○所駕駛之車輛前往
      碧潭派出所，車上除被告甲○○、丁○○及告訴人共3 人
      之外，並無其他人員參與等語。
    (四)經查：
      1.告訴人雖指證其於上開時、地，遭被告甲○○、丁○○
        及另不詳姓名之人強押上車，載往碧潭派出所云云。然
        其事發後，先對被告甲○○提起傷害告訴（業經另案判
        決確定，詳如前述），嗣因另案訴訟程序中，得知被告
        丁○○之姓名後，即在97年11月6 日具狀對被告丁○○
        提起傷害告訴（見98年度他字第3736號卷第23、24頁告
        訴狀，嗣經不起訴處分確定），再於98年3 月27日具狀
        向臺灣臺北地方法院檢察署對被告甲○○、丁○○及乙○○提出恐嚇告訴，並指稱被告甲○○、丁○○及乙○○等人持續以電話方式對其進行騷擾，有該告訴狀附卷
        可憑（見同前偵查卷第1至3頁告訴狀）。綜觀告訴人前
        開告訴內容，均僅提及騎車時遭被告甲○○攔下，並予
        毆打及經警送醫後，另於耕莘醫院急診室門口遭被告甲○○、丁○○及乙○○恐嚇等情，而未敘及有何非自願
        前往碧潭派出所之妨害自由被害情事。直至98年5月1日
        經警就其告訴被告甲○○、丁○○及乙○○等人恐嚇案
        件進行詢問時，始提及「甲○○、丁○○於97年5 月14
        日下午4 時許在臺北縣新店市○○路○○道旁分持木棍
        、安全帽毆打我，『並將我強行拉進丁○○所有之自小
        客車，由丁○○將車輛駛往臺北縣警察局新店分局碧潭
        派出所』…」云云（見98年度偵字第24685 號偵查卷第
        11頁背面）；並於檢察官主動簽分偵查辦理後，指稱「
        當時我被挾在後座中間，甲○○在我後面抱著我坐在中
        間，丁○○開車，右前座還有1個男的，對方共有5個人
        」、「他們5個人強拉我上車」（見98年度偵字第23402
        號卷第4、5頁）、「…5 個人把我拖進丁○○開的白色
        車子，我非常害怕，我不知道他們5 個人要把我帶去哪
        裡，後來他們把我載到新店碧潭派出所」、「他們5 個
        人拖著我上車，我掙扎一段時間，但是我敵不過他們5
        個，我也沒有辦法」（見原審卷第111 頁背面）。是以
        告訴人對被告甲○○、丁○○及乙○○等人持續訴追之
        態度，及其在97年5 月14日事發當日就醫時，即已採取
        錄音採證方式，足認其對於與被告等人間之糾紛衝突，
        係採積極處理態度，而非隱忍息事，是其果遭被告甲○○、丁○○強押前往碧潭派出所，自當立即主動告知警
        員處理，殆無隱忍不提之可能。又縱認告訴人當時有傷
        在身，無暇他顧，亦不致於在日後對被告等人分別提出
        傷害及恐嚇告訴之時，多次略而不提。況被告甲○○及
        告訴人均為身高逾170 公分，體重分別為87及90公斤之
        成年男子，業據彼等陳明在卷（見本院99年10月27日審
        判筆錄第12頁），而被告丁○○駕駛之車輛則為排汽量
        未達1600㏄之國瑞廠牌自用小客車，亦經其陳明在卷，
        並為告訴人所不爭執，是以被告甲○○及告訴人之身型
        ，實難想像彼等如何在告訴人無意前往，且左右尚有其
        他成年男子乘坐之情況下，公然上車並疊坐在後座之中
        間位置。遑論彼等當日係直接前往附近之碧潭派出所報
        案，且車內人員全部下車找警察，業經證人即告訴人於
        原審證述在卷（見原審卷第112 頁背面），則被告甲○○、丁○○果係違反告訴人意願而剝奪其行動自由，彼
        等避警查緝猶有未及，豈有甘冒現行犯逮捕之風險，如
        此大張旗鼓前往警局之可能。
      2.證人林遠志雖於97年5月14日下午4時37分以電話報警，
        表示有人於臺北縣新店市○○路○ 段力新店交流道口旁
        小路遭毆打，且被1 部福特（按：應為國瑞之誤）白色
        自小客車BT-0677 押走，有臺北縣政府警察局勤務指揮
        中心受理各類案件紀錄單之記載可憑（見98年度偵字第
        8605號偵查卷第57頁）；並於偵查及原審證稱「…我當
        時看到有人面向我，也有人背對我，面向我的人我覺得
        他有恐懼的感覺」、「我沒有看到誰打誰，我只看到有
        人恐懼的樣子」（以上見同前偵查卷第71、72頁），「
        …當時有人有出現害怕的感覺，且有往後退的動作」等
        語（見原審卷第116 頁背面）。然亦敘明其當時是在騎
        車行進狀態，並未看到雙方拉扯，也沒看到有人被拉上
        車，暨「（問：當初為何報警處理？）…若說有2 個以
        上的人一直往1 個人靠近，而那個人露出害怕的神情又
        一直往後退，旁邊又停1 台車子，我直接覺得可能有事
        情，所以我就打電話報警」之報警緣由在卷（見同前偵
        查卷第72頁、原審卷第116背面、第117頁）。是依證人
        林遠志所為證述，僅能證明現場氣氛並非平和，而告訴
        人當日確遭被告甲○○毆打成傷，亦詳前述，從而，告
        訴人縱有後退或害怕之神情出現，亦不足為彼等間除前
        述肢體衝突之外，尚有其他不法加害行為之認定。
      3.綜上所述，依檢察官所提出之證據，尚不足以使本院形
        成被告甲○○、丁○○確有公訴意旨所指妨害自由犯行
        之確切心證。此外，復查無其他積極證據，足證被告甲○○、丁○○涉有該部分犯行，是被告甲○○、丁○○
        被訴妨害自由之犯罪事實，尚屬不能證明。原審就妨害
        自由部分，以證人林遠志基於駕車經過之短暫時間，所
        見有限事實產生之印象描述，配合告訴人在事發近1 年
        後所為指訴，據為被告甲○○、丁○○有罪之判決，尚
        有未合。被告甲○○、丁○○上訴否認前述妨害自由犯
        ，指摘原審判決該部分不當，請求撤銷改判為有理由，
        自應由本院將原判決就此部分及被告甲○○定執行刑部
        分予以撤銷，另為被告甲○○、丁○○妨害自由罪部分
        無罪之判決。又被告甲○○攔下告訴人機車之時間，在
        檢察官起訴事實所指被告甲○○、丁○○剝奪他人行動
        自由之犯意萌生前（見起訴書之犯罪事實一第1至10 行
        ），且未經檢察官記載被告甲○○、丁○○就該部分行
        為，有何妨害告訴人自由之主觀犯意，或以強暴、脅迫
        行為妨害或剝奪告訴人行動自由之客觀事實，顯與犯罪
        事實之記載不同，核屬另案傷害情節之起始描述，而非
        本案起訴犯行甚明。又本件起訴被告甲○○、丁○○強
        拉告訴人上車之妨害自由部分，既不能證明被告甲○○
        、丁○○犯罪，已如前述，亦無成立包括一罪之可言，
        檢察官以原審判決未載明被告甲○○攔下告訴人機車之
        行為，與起訴之妨害自由行為有何關聯，既未認定為犯
        罪事實，亦未諭知不另為無罪判決，而有理由不備或事
        實與理由矛盾之處，指摘原判決不當，請求撤銷改判，
        為無理由，應予駁回。
據上論斷，應依刑事訴訟法第368條、第369條第1項前段、第364
條、第301條第1項前段，判決如主文。
本案經檢察官曾俊哲到庭執行職務。
中    華    民    國    99    年    11    月    10   日
                  刑事第二十三庭審判長法  官  童有德
                                      法  官  徐蘭萍
                                      法  官  劉方慈
以上正本證明與原本無異。
如不服本判決，應於收受送達後十日內向本院提出上訴書狀，其
未敘述上訴之理由者並得於提起上訴後十日內向本院補提理由書
（均須按他造當事人之人數附繕本）。「切勿逕送上級法院」。
                                      書記官  李家敏
中    華    民    國    99    年    11    月    10   日

司法院資訊處製作；財團法人民間司法改革基金會備份。
